【裁判字號】    97,易,4784
【裁判日期】    980413
【裁判案由】    詐欺
【裁判全文】
臺灣臺中地方法院刑事判決              97年度易字第4784號
公  訴  人  臺灣臺中地方法院檢察署檢察官
被      告  庚○○
            丁○○
                    4號
上列被告等因詐欺案件，經檢察官提起公訴（97年度偵字第2084
2號），本院判決如下：
    主    文
庚○○幫助意圖為自己不法之所有，以詐術使人將本人之物交付
，處有期徒刑陸月，如易科罰金，以新臺幣壹仟元折算壹日。
丁○○免訴。
    犯罪事實
一、庚○○雖有預見將自己之帳戶資料交付提供予不明人士，可
    能使該帳戶流為犯罪集團詐取他人金錢之出入帳戶工具，竟
    仍基於幫助詐欺取財之不確定故意，於民國97年6月10日至2
    4日間某時，在不詳地點，將其名下之合作金庫商業銀行衛
    道分行0000000000000帳號帳戶（下稱系爭帳戶）之存摺、
    提款卡及密碼等資料交付予不詳年籍之人，而容任對方所屬
    之詐欺集團成員使用系爭帳戶以遂行詐欺取財犯罪。嗣前揭
    詐欺集團成員即為下列詐欺取財犯行：(1)於97年6月24日撥
    打電話予戊○○，佯稱其網路購物之付款方式設定錯誤，須
    前往自動櫃員機依其指示操作更正云云，致戊○○陷於錯誤
    ，於97年6月24日陸續轉帳新臺幣（下同）6666元及2567元
    至系爭帳戶內。(2)於97年6月24日撥打電話予甲○○，佯稱
    其網路購物之付款方式設定錯誤，須前往自動櫃員機依其指
    示操作更正云云，致甲○○陷於錯誤，於97年6月24日轉帳8
    787元至系爭帳戶內。(3)於97年6月24日撥打電話予丙○○，
    佯稱其網路購物之付款方式設定錯誤，須前往自動櫃員機依
    其指示操作更正云云，致丙○○陷於錯誤，於97年6月24日
    轉帳7012元至系爭帳戶內。(4)於97年6月24日，打電話予乙○○，佯稱其網路購物之付款方式設定錯誤，須前往自動櫃
    員機依其指示操作更正云云，致乙○○陷於錯誤，於97年6
    月24日轉帳25248元至系爭帳戶內。(5)於97年6月24日，撥打
    電話予己○○，佯稱其網路購物之付款方式設定錯誤，須前
    往自動櫃員機依其指示操作更正云云，惟己○○知悉此為詐
    騙集團之詐術，而未受騙，前揭詐欺集團成員因而未能詐財
    得逞，然己○○為取得報案憑據及凍結系爭帳戶，以防止他
    人再度受騙，乃於97年6月24日轉帳1元至系爭帳戶內。嗣經
    戊○○、甲○○、丙○○、乙○○、己○○報警處理，因而
    查悉上情。
二、案經臺中市警察局第二分局移送臺灣臺中地法院檢察署檢察
    官偵查起訴。
    理    由
壹、有罪部分：
一、證據能力之說明：按被告以外之人於審判外之陳述雖不符刑
    事訴訟法第159條之1至之4等四條之規定，而經當事人於審
    判程序同意作為證據，法院審酌該言詞陳述或書面陳述作成
    時之情況，認為適當者，亦得為證據；當事人、代理人或辯
    護人於法院調查證據時，知有刑事訴訟法第159條第1項不得
    為證據之情形，而未於言詞辯論終結前聲明異議者，視為有
    前項之同意，同法第159條之5定有明文。上開規定之立法意
    旨在於傳聞證據未經當事人之反對詰問予以核實，原則上應
    先予排除其證據能力。惟若當事人已放棄反對詰問權，於審
    判程序中表明同意該等傳聞證據可作為證據；或於言詞辯論
    終結前未聲明異議，基於尊重當事人對傳聞證據之處分權，
    及證據資料愈豐富，愈有助於真實發見之理念，且強化言詞
    辯論主義，使訴訟程序得以順暢進行，上開傳聞證據亦均具
    有證據能力。查公訴人及被告庚○○對於下列經本院踐行調
    查證據程序並引為證據之被告以外之人於審判外之陳述，均
    未於言詞辯論終結前就其證據能力聲明異議，且本院審酌該
    等陳述作成時之情況，為陳述人於案發當時，就其親身見聞
    及經驗所為之陳述，且查無違反其陳述任意性之事由存在，
    並有卷附其餘積極證據等核與該等陳述之內容相符，堪認為
    適當，故均應認有證據能力，先予敘明。
二、訊據被告庚○○固坦認系爭帳戶為其所申設，惟矢口否認有
    何幫助詐欺取財之犯行，辯稱：我的帳戶資料是遺失的，我
    不可能為了幾千元而把帳戶拿去賣，我從事代理環保科技業
    務，有正當的職業及收入。系爭帳戶是93年間開戶的，是為
    了當時工作的公司薪資轉帳而開戶。系爭帳戶一直做為薪資
    轉帳用，一直使用到97年6月，因為我於97年5月底辭掉原來
    公司的工作。97年6月10日我領完最後一筆12006元後，就把
    提款卡放在我的皮包內，密碼是寫在存摺上，存摺放在家裡
    。97年6月20日我把存摺拿去補登，確認帳戶內剩一點零頭
    ，我的習慣就是把我的存摺及提款卡放在一起，我就把存摺
    跟提款卡放在我的手提包內，當天我確認系爭帳戶內沒錢後
    ，我才跑去吃飯喝酒，我是隔天發現我的手提包不見了。我
    事後回想應該是在西屯路九九現炒店吃飯喝酒完遺失的云云
    。
三、經查：(1)上揭被害人戊○○、甲○○、丙○○、乙○○、己○○遭詐欺集團詐財之事實，有該等被害人之警詢或偵訊證
    詞，及其等匯款轉帳之自動櫃員機交易明細表、系爭帳戶之
    開戶資料、交易明細表等文件在卷可證。(2)被告庚○○雖辯
    稱其系爭帳戶之密碼是寫在存摺上，並把存摺跟提款卡放在
    手提包內，之後手提包遺失云云。然稍有社會歷練、經驗之
    人，均知金融帳戶資料為進出款項之重要物品，應妥慎保管
    ，且應將提款卡密碼牢記心中，或將密碼與提款卡分開保管
    ，不可同置一處，以免提款卡遭人非法盜用。況被告於審理
    時亦供稱：系爭帳戶之提款卡所設定之密碼係其女友林麗芳
    之生日即「640427」，其每一家銀行帳戶都是取其女友的生
    日作為密碼，以免忘記等語。則被告既可牢記系爭帳戶提款
    卡密碼，自無須再將密碼寫在存摺上，是被告上開所辯有違
    常理，並無可信。又依被告供述及上開系爭帳戶交易明細表
    ，可知系爭帳戶於流入詐欺集團手中前，被告即已將原有存
    款提領近乎一空，此亦屬販賣帳戶者常有之現象。(3)被告之
    帳戶資料若係遺失，則被告隨時可申請掛失而凍結原有帳戶
    資料之使用，詐欺集團成員豈有可能大費周章詐騙被害人後
    ，指示其匯款至一無法順利操作使用之帳戶內？由此足認系
    爭帳戶資料應係被告交付提供他人使用無訛。(4)又被告庚○○於審理時辯稱：「我一直都有工作，從來沒有經濟情況不
    好的情形。」云云。經本院依據卷附財團法人金融聯合徵信
    中心信用卡用戶基本資訊彙總資料質問後，庚○○始坦認：
    其之前因欠款而有三張信用（現金）卡被強制停卡，迄今萬
    泰銀行的兩張卡加起來還欠十二萬多元，中國信託銀行的卡
    還欠七萬多元等語。查庚○○早於92年間即遭強制停卡，迄
    今仍未繳清欠款，足徵其經濟信用狀況長期不佳，其所辯從
    來沒有經濟情況不佳云云，顯然不實，是其所提出之工作文
    件資料，並不足為其有利之認定。又被告辯稱其於97年6月
    20 日遺失系爭帳戶資料後，隔天就發現遺失情事。惟被告
    竟未立即掛失，而係遲至97年6月24日詐欺集團詐騙多名被
    害人得逞後，始以電話語音掛失金融卡；又出賣帳戶者，為
    免帳戶涉案而須擔負刑責，於售出帳戶得款後，隨即辦理帳
    戶掛失之情形，亦所在多有，是被告庚○○主張其有掛失帳
    戶一節，亦不足為其有利之認定。(5)按刑法上之故意，可分
    為直接故意與不確定故意（未必故意），所謂「不確定故意
    」，係指行為人對於構成犯罪之事實，預見其發生而其發生
    並不違背其本意者，刑法第13條第2項定有明文；又衡諸常
    情，一般人向金融機構開設帳戶，並無任何法令限制，若係
    正當用途，大可光明正大，自行申請供己使用，何必使用他
    人帳戶？再者，金融帳戶之主要用途係存、提款，而存摺、
    提款卡、密碼等均係個人重要之物件，並具有一定金融交易
    目的及識別意義，一旦有人使用他人帳戶及上開物品供作不
    明使用，依一般認知，必是隱身幕後之使用人欲利用人頭帳
    戶掩飾其犯罪所得財物或財產上利益免於遭人追查，自極易
    於令人有與不法犯罪目的相關之合理懷疑，是被告庚○○對
    於他人利用系爭帳戶存摺、提款卡、密碼作為犯詐欺取財罪
    之出入帳戶等情，能預見其發生且其發生不違背其本意，其
    有幫助前揭詐欺集團成員利用系爭帳戶犯詐欺罪之不確定故
    意，允無疑義。綜上所述，本案事證明確，被告庚○○之犯
    行堪以認定。
四、查上開詐欺集團成員，基於意圖為自己不法所有之詐欺犯意
    ，對被害人戊○○、甲○○、丙○○、乙○○行騙，並致使
    上開被害人陷於錯誤，因而交付本人之財物，則該等詐欺集
    團成員所為，均係犯刑法第339條第1項之詐欺取財罪。而詐
    欺集團成員，雖亦對被害人己○○行騙，惟因己○○有所警
    覺而未受騙，而己○○雖匯款1元至系爭帳戶，但其係為作
    為報案依據，以防止他人再度受騙而為，並非因陷於錯誤而
    交付財物，是詐欺集團成員此部分所為，係犯刑法第339條
    第3項、第1項之詐欺取財未遂罪。被告庚○○提供系爭帳戶
    之存摺、提款卡（含密碼）等資料予詐欺集團成員，以為詐
    欺取財所用，係基於幫助他人詐欺取財之不確定故意，且所
    為屬詐欺取財罪構成要件以外之行為，核其所為，係犯刑法
    第30條第1項、第339條第1項之幫助詐欺取財罪及刑法第30
    條第1項、第339條第3項、第1項之幫助詐欺取財未遂罪。被
    告幫助詐欺集團成員犯詐欺取財既遂、未遂罪，為幫助犯，
    應依刑法第30條第2項之規定減輕其刑。被告以一交付帳戶
    存摺、提款卡（含密碼）之幫助詐欺行為，同時侵害上開被
    害人之財產法益，屬想像競合犯，應依刑法第55條規定，從
    一重之幫助詐欺取財既遂罪處斷。爰審酌被告庚○○提供帳
    戶予他人非法使用，使實行詐騙行為之人得手後，得以隱藏
    身分，助長詐欺之犯罪風氣，此類提供人頭帳戶之犯罪，近
    年來極為猖獗，實不宜輕縱，且本案遭詐騙之被害人數目不
    少，又被告犯後飾詞否認犯行之態度等一切情狀，量處如主
    文所示之刑，並諭知易科罰金之折算標準，以示儆懲。
貳、免訴部分：
一、公訴意旨另以：被告丁○○明知出賣或交付帳戶給詐騙集團
    使用，將可能使該帳戶成為詐騙集團利用作為收集詐欺犯罪
    行為利得之工具，仍基於幫助他人實施詐欺之不確定故意，
    於97年6月17日，將其名下之臺中商業銀行彰化分行0000000
    00000帳號帳戶之存摺、提款卡及密碼，在不詳地點，以不
    詳之價格，出售交付予某不詳年籍者。嗣詐欺集團成員取得
    上開丁○○帳戶資料後，即基於詐欺之犯意，於97年6月24
    日撥打乙○○之電話，佯稱其網路購物之付款方式設定錯誤
    ，須前往自動櫃員機依其指示操作更正云云，致乙○○陷於
    錯誤，於97年6月24日轉帳二筆金額均為29984元之款項至上
    開丁○○帳戶內。因認被告丁○○涉有刑法第30條第1項、
    第339條第1項之幫助詐欺取財罪嫌。
二、按案件曾經判決確定者，應諭知免訴之判決，並得不經言詞
    辯論為之，刑事訴訟法第302條第1款、第307條，分別定有
    明文。經查：本案被告丁○○上開被訴幫助詐欺之相同犯罪
    事實，業經臺灣彰化地方法院於98年2月23日以97年度易字
    第1847號判決（下稱前案判決）判處有期徒刑4月確定，此
    有臺灣高等法院被告前案紀錄表及前案判決附卷可證。被告
    被訴幫助詐欺取財犯行，既已經前案判決確定在先，爰不經
    言詞辯論，逕為免訴之判決。
據上論斷，應依刑事訴訟法第302條第1款、第307條、第299條第
1項前段，刑法第30條、第339條第1項、第41條第1項前段，刑法
施行法第1條之1，判決如主文。
中    華    民    國    98    年     4    月    13    日
                  刑事第十二庭  審判長法  官  楊萬益
                                      法  官  廖慧如
                                      法  官  蔡建興
上正本證明與原本無異。
如不服本判決，應於收受送達後10日內向本院提出上訴書狀（應
敘述具體理由並附繕本）。
上訴書狀如未敘述理由，應於上訴期間屆滿後20日內補提理由書
於本院。
                                      書記官  黃英寬
中    華    民    國    98    年     4    月    13    日
附錄本案論罪科刑法條全文：
中華民國刑法第339條
意圖為自己或第三人不法之所有，以詐術使人將本人或第三人之
物交付者，處5年以下有期徒刑、拘役或科或併科1千元以下罰金
。
以前項方法得財產上不法之利益或使第三人得之者，亦同。
前二項之未遂犯罰之。


司法院資訊處製作；財團法人民間司法改革基金會備份。
